【裁判字號】    95,簡上,36
【裁判日期】    950922
【裁判案由】    確認租賃關係不存在
【裁判全文】
臺灣嘉義地方法院民事判決  95年度簡上字第36號
上  訴  人  丙○○
                        號2樓
被上訴人    乙○○
                        之2
            甲○○
                        樓之5
上列當事人間請求確認租賃關係不存在事件，上訴人對於民國95
年4月28日本院嘉義簡易庭95年度嘉簡字第61號第一審判決提起
上訴，於民國95年9月13日經言詞辯論終結，本院判決如下：
    主  文
上訴駁回。
第二審訴訟費用由上訴人負擔。
    事實及理由
壹、上訴人起訴主張：上訴人與被上訴人乙○○係夫妻，原居住
    於嘉義市○○路篤行新村17號2樓眷舍，嗣因該眷舍老舊，
    政府另行改建，被上訴人乙○○獲分配嘉義市經國新城H棟
    即門牌號碼為嘉義市○區○○里○○路35巷14號7樓之5（下
    稱系爭房屋），因此系爭房屋應為上訴人與被上訴人乙○○
    永久共同居住之地，且上訴人現已設籍在系爭房屋。詎被上
    訴人乙○○為與被上訴人甲○○同住，被上訴人2人遂於民
    國94年4月24日簽立不實之租賃契約，由被上訴人乙○○將
    系爭房屋出租予被上訴人甲○○，實際上被上訴人乙○○仍
    住在該處，並擔任該經國新城H棟之社區管理委員。而被上
    訴人間之租賃關係是否存在，攸關上訴人主張系爭房屋為其
    與被上訴人乙○○同居之處所，被上訴人乙○○有履行同居
    義務，故上訴人提起本件確認租賃關係不存在之訴，應具權
    利保護之必要。再依照被上訴人乙○○通聯紀錄、上訴人現
    場訪查拍照及錄音所得之證據，可證被上訴人乙○○實際居
    住於系爭房屋，上訴人之請求應有理由，並聲明：確認被上
    訴人乙○○與甲○○2人就系爭房屋之租賃關係不存在。
貳、被上訴人答辯如下：
一、被上訴人甲○○方面：系爭房屋現名義雖仍為中華民國所有
    ，國防部為管理機關，但國防部已核定由被上訴人乙○○承
    購，且已取得事實上管理權，被上訴人乙○○自然有權出租
    ，上訴人雖為被上訴人乙○○之配偶，對於乙○○之處置，
    並無反對之餘地，更無所謂「永久共同居住地」可言，被上
    訴人甲○○合法承租該屋，且亦居住該處，自不容上訴人以
    確認方式除去租賃效力，何況契約為法律關係發生之原因，
    非即法律關係之本身，契約有效與否，本屬一種法律問題，
    不得為確認之訴之標的為辯，並聲明：上訴人之訴駁回。
二、被上訴人乙○○方面：其目前住在臺中市西屯區○○區○路
    2巷11號4樓之2，系爭房屋則出租予被上訴人何姿玲，被上
    訴人何姿玲亦依約繳交房租。且上訴人提起本件訴訟並無確
    認利益。至於被上訴人乙○○在經國新城H棟擔任社區管理
    委員，係因依住戶規約約定，只要是區分所有權人或住戶均
    可擔管理委員，但住戶須設籍居住於該社區，而被上訴人乙
    ○○為區分所有權人，因而被選上擔任社區管理委員，但已
    遞出辭去該委員職務之辭呈。
參、原審以上訴人提起本件確認之訴，並無私法上地位受侵害之
    危險為由，駁回其訴。上訴人不服，提起上訴，並聲明：確
    認被上訴人乙○○與甲○○二人就系爭房屋之租賃關係不存
    在。被上訴人則均聲明：上訴駁回。
肆、法院之判斷：
一、按民事訴訟法第247條第1項規定：「確認法律關係之訴，非
    原告有即受確認判決之法律上利益者，不得提起之；確認證
    書真偽或為法律關係基礎事實存否之訴，亦同。」，而所謂
    「原告有即受確認判決之法律上利益」係指因法律關係之存
    否不明確，致原告在私法上之地位有受侵害之危險，而此項
    危險得以對於被上訴人之確認判決除去之者而言，若縱經法
    院判決確認，亦不能除去此項危險者，自無仍許原告提起確
    認之訴之餘地（最高法院27年上字第316號、52年台上字第1
    240號判例意旨參照）。
二、經查系爭房屋為被上訴人乙○○因眷村改建而受分配之眷舍
    ，目前之所有權人仍登記為中華民國，管理人則登記為「國
    防部總政治作戰局」，有系爭房屋土地、建物登記簿謄本各
    1份在卷可查，且為兩造所不爭執，應堪信為真實。又被上
    訴人乙○○將系爭房屋出租予被上訴人甲○○，雙方定有租
    賃契約等情，亦有租賃契約影本1份附卷足稽。上訴人雖主
    張被上訴人間之租賃關係不存在，惟上訴人既非系爭房屋之
    所有權人或管理人，對於系爭房屋自無管理、使用收益之權
    。且上訴人非本件租賃契約之當事人，故被上訴人乙○○與
    甲○○間有關系爭房屋租賃關係存在與否，難認有何侵害上
    訴人私法上地位之危險。
三、雖上訴人以其起訴請求被上訴人乙○○履行同居義務案件之
    訴訟中（本院94年度婚字第324號，業據本院於95年7月6日
    判決上訴人敗訴，上訴人已提起上訴中），主張系爭房屋為
    其與被上訴人乙○○之同居處所，本件房屋租賃關係存在與
    否，將影響上訴人上述請求履行同居義務之訴訟是否有理由
    ，故上訴人提起本件確認租賃關係不存在之訴，應有確認利
    益云云。經查被上訴人乙○○設籍在臺中市西屯區○○區○
    路2巷11號4樓之2，並非設籍在系爭房屋，有戶籍查詢資料1
    份存卷可查。又上訴人於上開事件請求被上訴人乙○○履行
    同居義務之主張是否有理由，自有該事件承審法官依法獨立
    審判，並不受本件訴訟影響。況被上訴人乙○○是否履行同
    居義務，與將其將系爭房屋出租於被上訴人甲○○間，並無
    關連，故上訴人執此為其私法上地位有侵害之危險，而主張
    本件有確認利益，為無理由。
四、至上訴人請求訊問被上訴人云云。按法院認為必要時，得依
    職權訊問當事人，民事訴訟法第367條之1定有明文。上訴人
    提起本件確認之訴，並無私法上地位受侵害之危險，業如前
    述，故上訴人請求隔離訊問被上訴人2人，以證明其租賃關
    係不存在之事實，本院認無必要，附此敘明。
五、綜上所述，被上訴人乙○○與甲○○間有關系爭房屋租賃關
    係存在與否，既無侵害上訴人私法上地位之危險，即無受確
    認判決之法律上利益，故上訴人提起本件訴訟為無理由。原
    審為上訴人敗訴之判決，於法並無不合。上訴人之上訴，指
    摘原判決不當，求予廢棄改判，為無理由，應駁回其上訴。
伍、本件事證已臻明確，兩造其餘攻擊或防禦方法，經本院審酌
    後，認均與本件之結論無涉，茲不再一一論述，併予敘明。
陸、據上論結，本件上訴為無理由，依民事訴訟法第436條之1第
    3項、第449條第1項、第78條，判決如主文。
中    華    民    國    95    年    9     月    22    日
                  民事第二庭  審判長  法  官  黃茂宏
                                      法  官  陳琪媛
                                      法  官  張育彰
以上正本係照原本作成。
本判決不得上訴。
中    華    民    國    95    年    9     月    22    日
                                      書記官  陳湘蓉


司法院資訊處製作；財團法人民間司法改革基金會備份。
